【裁判字號】    97,重訴,379
【裁判日期】    980324
【裁判案由】    所有權移轉登記
【裁判全文】
臺灣臺中地方法院民事判決  97年度重訴字第379號
原      告  豐溢鞋業股份有限公司
法定代理人  甲○○
訴訟代理人  龔正文律師
複代理人    陳宏盈律師
            丙○○
                        樓之1.
                        樓之1.
被      告  乙○○
訴訟代理人  陳惠伶律師
複代理人    王秋霜律師
上列當事人間所有權移轉登記事件，本院於民國98年3月17日言
詞辯論終結，判決如下：
    主      文
原告之訴駁回。
訴訟費用新臺幣捌萬捌仟壹佰貳拾元由原告負擔。
    事實及理由
一、原告主張：
  (一)豐昌鞋業廠股份有限公司（下稱豐昌公司）於民國（下同）
    86年間因所承租之廠房，經出租人要求收回，故經臨時股東
    會決議，自購土地供豐昌公司建築廠房使用。因豐昌公司為
    私法人，依農業發展條例規定，不得承受耕地，臨時股東會
    乃決議借用被告之名義登記為所有權人，故豐昌公司於86年
    10月7日將購得之坐落台中縣神岡鄉○○○段245地號土地，
    及嗣後在其上興建之同段1098建號農舍（下稱系爭不動產）
    ，均借用被告名義登記為所有權人。91年3月29日原告豐溢
    鞋業股份有限公司（下稱原告豐溢公司）召開股東會議決議
    以新台幣（下同）5600萬元併購豐昌公司所有資產，豐昌公
    司之權利義務由原告豐溢公司概括承受。茲兩造就系爭不動
    產有所爭執，故原告豐溢公司乃終止與被告間就系爭不動產
    之借名登記契約，並以本件訴訟起訴狀繕本之送達為終止契
    約之意思表示。原告為私法人不能承受系爭不動產，公司股
    東會乃決議移轉登記在股東甲○○、廖本為、張世昌、陳成
    樵等4人名下，應有部分各4分之1。
  (二)系爭不動產，現雖由訴外人國泰世華銀行聲請拍賣抵押物強
    制執行，經本院民事執行處查封中，惟參照最高法院88年度
    台上字第1646號判例及修正前土地登記規則第129條、修正
    後土地登記規則第147條等規定，本案判決應不影響登記與
    否。為此，依借名登記契約終止後之法律關係，提起本件訴
    訟。聲明：被告應將坐落台中縣神岡新庄子段245地號土地
    ，地目旱，面積0.4627公頃土地及同段建號1098號，門牌號
    碼為台中縣神岡鄉○○路900號建物之所有權移轉登記予原
    告指定之甲○○、廖本為、張世昌、陳成樵。
二、被告聲明駁回原告之訴，並以下列情詞置辯：
  (一)被告原為豐昌公司之總經理，86年8月間豐昌公司為興建廠
    房，以4000萬元之價格，購買坐落台中縣神岡新庄子段245
    地號土地，供作豐昌公司廠房基地。因該土地為農地，依當
    時法令，需有自耕農身分始得購買，故豐昌公司以被告名義
    登記為土地之所有權人。購得土地後，向兆豐國際商業銀行
    抵押貸款，設定第一順位抵押權予兆豐銀行，另設定第二順
    位抵押權予豐昌公司。嗣豐昌公司以農舍名目，在上開土地
    上興建廠房（門牌號碼台中縣神岡鄉○○路900號），於91
    年9月20日辦理所有權登記，亦以土地所有權人即被告名義
    登記為所有權人，而於92年6月5日設定本金最高限額3600萬
    元抵押權予國泰世華商業銀行，債務人為被告及原告豐溢公
    司。92、93年間原告豐溢公司因併購豐昌公司及在大陸設廠
    ，需更多資金運用分別辦理增資，部分董事要求被告須辭去
    總經理職務始願意增資認股，被告為顧及原告豐溢公司業務
    運轉，乃於93年9月辭去原告豐溢公司總經理職務。
  (二)邇近，原告豐溢公司董事長甲○○及部分董事主張要將系爭
    不動產出賣，用以清償銀行貸款及部分股東之借款，被告認
    為甲○○等人之主張無異是要將原告豐溢公司結束營業，嚴
    重影響原告豐溢公司股東權益；甲○○應交代原告豐溢公司
    經營狀況，未料甲○○認為被告不願配合出賣系爭不動產，
    一方面對被告提出侵占、背信告訴，一方面提起本件訴訟，
    又委請律師發函被告需擔任原告豐溢公司向國泰世華銀行續
    借貸款之連帶保證人，此種行徑被告深不以為然。原告豐溢
    公司請求將系爭不動產所有權移轉登記予甲○○、廖本為、
    張世昌、陳成樵等4名股東，而非請求移轉登記予全體股東
    ，顯有疑竇；且甲○○等人未按期處理繳納原告豐溢公司之
    貸款本息，致使國泰世華銀行台中分行以被告為原告豐溢公
    司借款之連帶保證人，將被告在該行之存款主張抵銷予以扣
    款，已嚴重侵害被告權益。
  (三)原告豐溢公司請求將系爭不動產所有權移轉登記予甲○○、
    廖本為、張世昌、陳成樵等4名股東，如出賣後該4名股東主
    張其等對原告豐溢公司有債權，逕行取走該買賣價金，將嚴
    重侵害其他股東之權利。
  (四)系爭不動產業據本院民事執行處查封在案，原告豐溢公司請
    求移轉登記，違反查封效力，不應准許。
  (五)系爭不動產係信託登記在被告名下，信託利益由原告豐溢公
    司全體股東享有，原告豐溢公司依法不得為農地之承受人，
    故原告豐溢公司以起訴狀繕本之送達被告，為終止信託登記
    關係，於法不合。
  (六)被告為原告豐溢公司之最大股東，被告要求原告豐溢公司之
    法定代理人甲○○應釐清公司財務情形，包括：公司為何不
    向銀行借貸，反而支付高於銀行利息向私人借款？公司何以
    不對訴外人顏光福捲款5,475,000元乙事，追究其刑事罪責
    及對顏光福財產聲請保全程序？及公司為何未追討歐洲客戶
    積欠1千餘萬元貨款？等疑點。
  (七)原告豐溢公司提起本件訴訟，請求被告應將系爭不動產移轉
    登記予甲○○、廖本為、張世昌、陳成樵，無異是將公司主
    要財產轉讓予上開4人，但原告豐溢公司未依公司法第185條
    規定辦理，請求於法不合。
三、得心證之理由：
  (一)按借名登記契約，乃當事人約定一方（借名者）經他方（出
    名者）同意，就屬於一方現在或將來之財產，以他方之名義
    ，登記為所有人或其他權利人之契約。在現行法下屬於無名
    契約之一種，除能證明當事人間成立借名登記契約，意在脫
    法外，基於私法自治原則，自無不可。而其當事人間之權利
    義務，應先依雙方約定為準，如未約定，則以補充解釋之方
    法定之，即類推適用民法關於委任之相關規定。而按當事人
    之任何一方，得隨時終止委任契約；受任人以自己之名義，
    為委任人取得之權利，應移轉於委任人，民法第549第1項、
    第541條第2項分別定有明文。
  (二)查豐昌公司原與被告就系爭不動產成立借名登記契約，嗣原
    告豐溢公司併購豐昌公司，其權利義務概由原告豐溢公司承
    受一節，業據兩造所不爭執，則原告豐溢公司本於借名契約
    當事人之地位，類推前述規定，以本件起訴狀繕本之送達，
    作為終止兩造借名登記契約之意思表示；其借名登記契約終
    止後，被告應將其為原告取得之所有權登記，移轉於原告，
    本無不合。
  (三)惟系爭不動產，現由訴外人國泰世華銀行股份有限公司聲請
    拍賣抵押物強制執行，業經本院民事執行處查封在案，已為
    兩造所不爭執，並有被告提出之本院民事執行處囑託查封登
    記書、土地暨建物登記謄本等影本附卷可查。依土地登記規
    則第141條規定，在未為塗銷查封登記前，登記機關應停止
    與系爭不動產權利有關之新登記，此時，對被告而言，就系
    爭不動產已喪失「處分」之權能，即處於給付不能之狀態，
    法院自無從命為移轉登記（最高法院97年度台上字第644號
    、88年度台上字第880號判決意旨參照）。而原告之訴訟代
    理人經本院曉諭上開意旨，並詢問是否欲變更聲明後，猶執
    前詞表示原告不欲變更。是依前述，原告聲明請求被告應將
    系爭不動產所有權「移轉登記」予原告指定之人即甲○○、
    廖本為、張世昌、陳成樵等4人名下，應有部分各4分之1云
    云，顯屬命被告為不能之給付，不應准許，應予駁回。
四、本判決基礎已經明確，兩造其餘攻擊、防禦或證據方法，核
    與判決結果無影響，不再一一論述，附此敘明。
五、訴訟費用88,120元負擔之依據：民事訴訟法第78條。
中    華    民    國    98    年    3    月     24    日
                  民事第二庭  法  官  王邁揚
以上為正本係照原本作成。
如對本判決上訴，須於判決送達後20日內向本院提出上訴狀。
中    華    民    國    98    年    3    月     24    日
                              書記官


司法院資訊處製作；財團法人民間司法改革基金會備份。
